【裁判字號】    98,簡上,158
【裁判日期】    980728
【裁判案由】    詐欺
【裁判全文】
臺灣彰化地方法院刑事判決             98年度簡上字第158號
上  訴  人
即  被  告  庚○○
上列上訴人因詐欺案件，不服本院九十八年度簡字第一一七三號
中華民國九十八年五月二十二日第一審簡易判決（原檢察官聲請
簡易判決處刑案號：九十八年度偵字第一三九六號、第二九三九
號、第三六三三號、第三七三二號），提起上訴，本院管轄第二
審合議庭判決如下：
    主  文
上訴駁回。
    事  實
一、本案經本院審理結果，認第一審判決認事用法及量刑均無不
    當，應予維持，並引用第一審判決書記載之事實、證據及理
    由（如附件，惟原簡易判決所引用之檢察官聲請簡易判決處
    刑書犯罪事實欄第八行「於九十七年十月間」之記載應更正
    為「於九十七年十月下旬某日」、第十三行「溪洲郵局」之
    記載應更正為「溪州郵局」、第十七行「彰化縣溪洲鄉農會
    」之記載應更正為「彰化縣溪州鄉農會」；證據並所犯法條
    一、第九行「溪洲農會客戶基本資料查詢」之記載應更正為
    「溪州農會客戶基本資料查詢」；附表編號七被害人丁○○
    遭受詐騙款項「二萬九千九百九十九元」及匯入帳戶「溪洲
    農會帳戶」之記載應更正為「二千九百九十九元」、「溪州
    農會帳戶」；附表編號八之「溪洲郵局帳戶」、「溪洲農會
    帳戶」之記載應更正為「溪州郵局帳戶」、「溪州農會帳戶
    」）。
二、本件上訴人即被告庚○○（以下簡稱被告）上訴意旨略以：
    被告係因地下錢莊所刊登分類廣告得知借貸免證件、質押，
    在民國九十七年十月以前向地下錢莊借貸新臺幣（以下同）
    五萬元，因無力償還，致使錢莊派人到溪州住所脅迫被告還
    錢，並硬要被告交出存款簿看是否內有存款，並要被告交出
    密碼、提款卡，致使被告心生畏懼不敢報警，爾後被告要到
    溪州郵局辦理掛失、補簿，得知該帳戶已成為警示帳戶，才
    知被告深受錢莊所害，被告係在被脅迫不得已之情況下而交
    出存摺及提款卡，並無幫助詐欺取財之犯意，故請求鈞院從
    輕量刑等語。
三、訊據被告固坦承於九十七年十月下旬某日，將其所申辦之溪
    州郵局、兆豐國際商業銀行鹿港分行、臺灣中小企業銀行北
    斗分行、彰化縣溪州鄉農會帳戶之存摺及提款卡（含密碼）
    交付予姓名、年籍不詳之成年男子之事實坦承不諱，惟矢口
    否認有何幫助詐欺取財之犯行，辯稱：我在九十七年十月以
    前向地下錢莊借款五萬元，因無力償還，錢莊脅迫我還錢，
    並硬要我交出存款簿看是否內有存款，並要我交出密碼、提
    款卡，我是在被脅迫的情況下才交出存摺及提款卡，我並無
    幫助詐欺取財之犯意云云。惟查：
（一）被害人辛○○、己○○、乙○○、甲○○、丙○○、壬○○、丁○○、戊○○等人係接獲詐騙集團成員所撥打之電
      話，以如附表所示之詐騙方式，致被害人辛○○、己○○
      、乙○○、甲○○、丙○○、壬○○、丁○○、戊○○等
      人因而陷於錯誤，即依指示前往操作自動櫃員機，而將自
      己帳戶內之存款轉匯至被告前揭帳戶等情，業據證人即被
      害人辛○○、己○○、乙○○、甲○○、丙○○、壬○○
      、戊○○等人於警詢時及證人丁○○於警詢、偵訊證述之
      情節相符，並有臺灣企銀北斗分行帳戶開戶資料、帳戶交
      易明細表、郵局自動櫃員機交易明細表、台新國際銀行帳
      戶開戶資料、自動櫃員機交易明細表、被害人乙○○之帳
      戶交易明細、臺灣中小企銀自動櫃員機交易明細表、中國
      信託自動櫃員機交易明細表、中華郵政公司自動櫃員機交
      易明細表、兆豐銀行開戶資料、客戶歷史檔交易明細查詢
      表、溪州農會客戶基本資料查詢、客戶往來交易明細表、
      存單摺喪失補領書、存單摺掛失止付申請書、網頁畫面列
      印資料、中華郵政公司自動櫃員機交易明細表、溪湖郵局
      帳戶郵政存簿儲金立帳申請書、客戶歷史交易清單、第一
      商業銀行交易明細各一份在卷可稽，足徵被告所申設之上
      開帳戶確遭詐騙集團成員作為實施詐欺取財之用。
（二）被告雖辯稱其係因欠地下錢莊錢，錢莊脅迫我還錢，並硬
      要被告交出存摺、提款卡及密碼，我是在被脅迫的情況下
      才被迫交出，我並無幫助詐欺取財之犯意云云。惟查，被
      告於九十八年二月二十六日檢察官訊問時供稱：（問：是
      否因為知道提供存摺等物給他人使用之行為犯法，因此偵
      訊之初不敢承認？）是。（問：是否以四本存摺等物提供
      給他人用來抵消所欠債款？）可以這樣說，因為後來他們
      就沒有再向我催討過錢了。（問：你是否自願提供存摺等
      物給他人？）心理很不甘願，但他們說如果我不給他們，
      他們就會繼續向我討債，所以只好拿給他們。（問：是否
      想過提供帳戶給不明人士使用，可能會被作非法用途？）
      我知道有可能。（問：對於提供帳戶給他人使用涉嫌幫助
      詐欺，你是否認罪？）認罪。（問：警局筆錄是否有承認
      ？）沒有，我都辯稱說在員林遺失。（問：到底存摺等物
      是遺失還是自願提供給他人使用？）我是勉強提供給他人
      使用，並非遺失。（問：為何要向警局辯稱遺失？）因為
      我上次賣門號被判過，不想再判一次等語（參九十八年度
      偵字第一三九六號卷第六十七頁），足認被告確係提供上
      揭四本郵局及銀行存摺、提款卡（含密碼）予他人，而非
      因遭他人脅迫而被迫交出上揭四本郵局及銀行存摺等物，
      且被告亦坦承其知道該帳戶可能會被作非法用途，再被告
      前於九十四年十月初某日，將自己所申設之國泰世華銀行
      員林分行、臺中商業銀行溪湖分行帳戶之存簿、金融卡、
      金融卡密碼、印章、身分證影本及行動電話晶片卡等物交
      付與詐騙集團成員，總計得款新臺幣三千五百元，經本院
      以九十五年度訴字第七一一號判處有期徒刑三月確定，此
      有該案判決一份在卷可稽，足認被告所辯其係在被脅迫不
      得已之情況下而交出存摺及提款卡，並無幫助詐欺取財之
      犯意云云，顯係事後卸責之詞，不足採信。
（三）按刑法上之故意，分直接故意（確定故意）與間接故意（
      不確定故意），「行為人對於構成犯罪之事實，明知並有
      意使其發生者」為直接故意，「行為人對於構成犯罪之事
      實，預見其發生而其發生並不違背其本意者」為間接故意
      ；一般人至金融機構開設帳戶並非難事，如非因財產犯罪
      等不法目的，依常情並無捨棄自己帳戶而迂迴以花費金錢
      或其他方法向無相當信賴關係之人取得帳戶使用之理，且
      近年來以退稅或中獎等不實電話內容而詐欺取財之犯罪類
      型層出不窮，該等犯罪多數均係利用他人帳戶作為詐欺所
      得財物之出入帳戶，業經媒體廣為披載，是依一般人通常
      之知識、智能及經驗，均已深知向陌生人購買、承租或其
      他方法取得帳戶之人，多係欲藉該帳戶取得不法犯罪所得
      ，且隱匿實際身分，以逃避司法單位之追查，若此社會現
      實，恆係一般人本於日常生活經驗即可體察，被告於案發
      時為四十九歲之成年人，且前於九十四年間亦因販賣銀行
      帳戶存摺、金融卡、金融卡密碼及行動電話晶片卡等物予
      詐騙集團成員，經本院以九十五年度訴字第七一一號判處
      有期徒刑三月確定，其對此自亦難諉為不知，故被告將其
      上揭四本郵局及銀行帳戶之存摺、提款卡與密碼交付予姓
      名、年籍不詳之成年男子，導致該帳戶將來可能被用來作
      為詐欺取財等非法用途之工具乙節，應有所預見，且不違
      背其本意。是以，被告猶提供所有之上開帳戶予姓名、年
      籍不詳之詐欺集團成員使用，足認被告主觀上容任該詐欺
      集團將上開帳戶作為詐欺取財之指定帳戶使用，準此，被
      告確有幫助詐欺取財之不確定故意甚明。
（四）綜上所述，本件事證已臻明確，被告犯行堪予認定，應予
      依法論科。
四、次按刑法關於正犯、從犯之區別，係以其主觀之犯意及客觀
    之犯行為標準，凡以自己犯罪之意思而參與犯罪，無論其所
    參與者是否犯罪構成要件之行為，皆為正犯，其以幫助他人
    犯罪之意思而參與犯罪，其所參與者，苟係犯罪構成要件之
    行為，亦為正犯，必以幫助他人犯罪之意思而參與犯罪，其
    所參與者又為犯罪構成要件以外之行為，始為從犯（最高法
    院二十五年上字第二二五三號判例要旨參照）。是如未參與
    實施犯罪構成要件之行為，且係出於幫助之意思提供助力，
    即屬幫助犯，而非共同正犯，本案被告係基於幫助他人詐欺
    取財之犯意，提供上開帳戶存摺及提款卡（含密碼）予詐騙
    集團成員，意圖為自己不法之所有，詐欺被害人匯款至詐騙
    集團成員所提供之帳戶，是被告顯係以幫助他人為詐欺取財
    犯罪之意思，其所參與者僅係提供前開帳戶存摺及提款卡（
    含密碼），亦即參與犯罪構成要件以外之行為，依前開說明
    ，核被告交付該帳戶存摺及提款卡（含密碼）予詐騙集團成
    員詐欺被害人辛○○、己○○、乙○○、甲○○、丙○○、
    壬○○、丁○○、戊○○所為，係犯刑法第三十條第一項、
    第三百三十九條第一項之幫助詐欺取財罪。被告以一行為同
    時交付其所申辦之溪州郵局、兆豐國際商業銀行鹿港分行、
    臺灣中小企業銀行北斗分行、彰化縣溪州鄉農會帳戶之存摺
    、提款卡及提款卡密碼予姓名、年藉不詳之成年男子，幫助
    該姓名、年籍不詳之成年男子及該男子所屬詐欺集團成員分
    別對被害人辛○○、己○○、乙○○、甲○○、丙○○、壬○○、丁○○、戊○○為詐欺取財，被告提供其上開郵局及
    銀行帳戶存摺、提款卡（含密碼）予不詳姓名、年籍之成年
    男子所屬之詐欺集團使用，分別詐欺被害人辛○○、己○○
    、乙○○、甲○○、丙○○、壬○○、丁○○、戊○○，被
    告僅有一幫助行為，雖正犯為八次詐欺行為，就被告而言，
    僅有一次犯罪行為，仍僅成立一幫助犯之罪（最高法院九十
    六年度臺非字第二四五號判決要旨參照）。本案被告幫助他
    人犯詐欺取財罪，為從犯，本院衡其犯罪情節較正犯為輕，
    爰依刑法第三十條第二項之規定，按正犯之刑減輕之。
五、原審以被告幫助詐欺取財犯行事證明確，並審酌上開情狀，
    且其前於九十四年間因販賣銀行帳戶存摺、金融卡、金融卡
    密碼及行動電話晶片卡等物予詐騙集團成員，經本院以九十
    五年度訴字第七一一號判處有期徒刑三月確定，甫於九十六
    年二月二十七日縮刑期滿執行完畢後，於五年內又再犯本案
    ，構成累犯，據以論罪科刑，判處被告有期徒刑六月，並諭
    知易科罰金之折算標準，核無不當，上訴人指摘原審量刑過
    重，請求撤銷原判決，從輕量刑，為無理由，應駁回其上訴
    。
據上論斷，應依刑事訴訟法第四百五十五條之一第一項、第三項
、第三百七十三條、第三百六十八條，判決如主文。
本件經檢察官陳茂榮到庭執行職務。
中    華    民    國    98    年    7     月    28    日
                        臺灣彰化地方法院刑事第二庭
                            審判長法  官  石馨文
                                  法  官  陳秋錦
                                  法  官  尚安雅
以上正本證明與原本無異。
本件不得上訴。
中    華    民    國    98    年    7     月    29    日
                                  書記官  洪年慶


司法院資訊處製作；財團法人民間司法改革基金會備份。
